ACORDAO-COMPLETO-2522370

ACÓRDÃO 18/2022 ATA 1/2022 - PRIMEIRA CÂMARA

VISTOS, relatados e discutidos estes autos de Representação constituída em atendimento ao item 9.5 do Acórdão 7298/2021-TCU-Primeira Câmara,
ACORDAM os Ministros do Tribunal de Contas da União, reunidos em Sessão Primeira Câmara, ante as razões expostas pelo Relator, em:
9.1. conhecer da Representação, satisfeitos os requisitos de admissibilidade constantes no art. 237, inciso VI e parágrafo único, do Regimento Interno/TCU, e no art. 103, § 1º, da Resolução - TCU 259/2014, para no mérito, considerá-la procedente;
9.2. recomendar ao Serviço Social do Transporte - Conselho Nacional, com fundamento no art. 250, inciso III, do Regimento Interno/TCU, c/c o art. 11 da Resolução - TCU 315/2020, que avalie a conveniência e oportunidade de inserir no seu Regulamento de Licitações e Contratos (RLC) regra de sanções administrativas visando vedar e punir atos ilícitos praticados por licitantes no curso dos certames licitatórios conduzidos por essa Entidade, atendendo aos princípios da legalidade, da impessoalidade, da moralidade, da igualdade e da probidade, elencados no art. 2º do referido regulamento, em analogia às regras dispostas no art. 7º da Lei 10.520/2002, no art. 84 da Lei 13.303/2016, nos arts. 155 e 156 da Lei 14.333/2021, no art. 136, § 3º, II, do RLC do Banco do Brasil e art. 102, § 1º, I, do RLC do Banco da Amazônia, informando, no prazo de 60 dias as providências porventura adotadas e/ou pretendidas, acompanhadas do respectivo cronograma de execução, estipulando, no mínimo, as atividades a serem desenvolvidas, os respectivos responsáveis e prazos;
9.3. fazer constar, na ata desta sessão, nos termos do art. 8º da Resolução-TCU 315/2020, que a deliberação do item 9.2 retro será oportunamente objeto de acompanhamento pela Secretaria de Controle Externo de Aquisições Logísticas (Selog) ;
9.4. encaminhar cópia deste Acórdão, acompanhado da instrução de peça 22, ao Serviço Social do Transporte - Conselho Nacional; e
9.5. arquivar os presentes autos, nos termos do art. 169, III, do Regimento Interno/TCU, sem prejuízo de que a Selog monitore a recomendação supra.

Representação constituída em atendimento ao item 9.5 do Acórdão 7.298/2021-TCU-1ª Câmara, item 9.5, processo TC - 006.709/2021-4.

Primeira Câmara

Serviço Social do Transporte - Conselho Regional/PR.

3. Interessado/Representante:
3.1. Interessado: Serviço Social do Transporte - Conselho Nacional (73.471.989/0001-95).
3.2. Representante: Secretaria de Controle Externo de Aquisições Logísticas (Selog).

13.1. Ministros presentes: Walton Alencar Rodrigues (Presidente) e Jorge Oliveira.
13.2. Ministros-Substitutos convocados: Augusto Sherman Cavalcanti (Relator) e André Luís de Carvalho.
13.3. Ministro-Substituto presente: Weder de Oliveira.

AUGUSTO SHERMAN

A Secretaria de Controle Externo de Aquisições Logísticas - Selog elaborou a instrução à peça 22, transcrita a seguir, a qual recebeu a aprovação dos dirigentes daquela unidade técnica (peças 23 e 25) :
"Instrução de Análise de Oitiva
	A. Identificação do Processo

	TC Processo 016.631/2021-8
	Conhecer; considerar procedente; recomendar; e arquivar.

	Unidade Jurisdicionada
	Uasg

	Serviço Social do Transporte - Conselho Nacional (SEST) 
	Não se aplica

	Representante
		
	Secretaria de Controle Externo de Aquisições Logísticas (Selog) 
		
	Objeto da Representação

	Dar cumprimento ao item 9.5 do Acórdão 7.298/2021-TCU-1 Câmara, relator Ministro Walton Alencar Rodrigues (TC Processo 006.709/2021-4) : determinar à Selog que submeta ao Relator competente os indícios identificados no Regulamento de Licitações e Contratos do Serviço Social do Transporte, para definição das medidas cabíveis (peça 1, p. 2) .

	B. Histórico

	Trata-se de representação autuada para dar cumprimento ao item 9.5 Acórdão 7.298/2021-TCU-1 Câmara, transcrito acima.
No âmbito do TC Processo 006.709/2021-4, foram constatados indícios de fraude documental que teria sido cometida pela sociedade empresária Duma Empreendimentos Ltda. (CNPJ 72.040.892/0001-65) , consubstanciada na apresentação de documentação de outra empresa, Duma Engenharia Empreendimentos Ltda. (CNPJ 13.303.407/0001-30) , para fins de comprovação de regularidade fiscal na Concorrência 7/2020, conduzida pelo SEST - Conselho Regional PR.
A instrução inicial desta Selog identificou que a referida fraude documental não se enquadrava como conduta sujeita a penalidade no Regulamento de Licitações e Contratos do SEST SENAT e foi no sentido de realizar a oitiva da entidade e solicitar sua construção participativa de deliberações (peças 9-11) , proposta aceita pelo relator, conforme despacho à peça 14.
Promovidas a oitiva e a solicitação de construção participativa de deliberações quanto à questão identificada por esta unidade técnica, passa-se a analisar a resposta apresentada, conforme transcrição a seguir.

	C. Histórico de Comunicações

	Despacho do Relator 
	peça 14
	8/9/2021

	Ofícios Encaminhados pelo TCU

	À entidade
	Ofício 51.714/2021-TCU/Seproc, de 8/9/2021 (peça15) e Ofício 51.564/2021-TCU/Seproc, de 8/9/2021 (peça 16) .

	D. Documentos Apresentados em Resposta à Oitiva

	Pela Unidade Jurisdicionada

	Resposta aos mencionados ofícios (peça 19) .

	E. Exame Técnico

	Item 17.1.a: ausência de dispositivo prevendo sanções administrativas análogas às previstas na legislação federal, visando vedar e punir atos ilícitos praticados por licitantes em certames licitatórios conduzidos por essa entidade, a exemplo de fraude na apresentação de documentos, atendendo aos princípios da legalidade, da moralidade e da probidade, elencados no art. 2º do referido Regulamento;
Manifestação da unidade jurisdicionada sobre os indícios de irregularidades:
a) 	esclarece que os serviços sociais autônomos não se submetem às disposições da lei federal de licitações e possuem autonomia para editar seus próprios regulamentos de licitações e contratos (RLC) , citando a Decisão 907/1997-TCU-Plenário, relator Ministro Lincoln Magalhães da Rocha;
b) 	alega que as contratações realizadas pelas entidades do Sistema S devem ser objetivas, impessoais e eficientes, porém à luz de um formalismo moderado e de princípios próprios da gestão privada;
c)	acrescenta que a submissão ao controle finalístico exercido pelo TCU deve levar em consideração os princípios elencados no art. 2º do mencionado RLC a partir da racionalidade da personalidade jurídica de direito privado da entidade, em conjunto com suas finalidades institucionais;
d)	destaca o entendimento exarado no bojo do Mandado de Segurança 33.442/DF, em que foi concedida segurança a entidade do Sistema S para suspender os efeitos do item 9.2.2 do Acórdão 2965/2011-TCU-Plenário, relator Ministro-Substituto Marcos Bemquerer, mantido pelos Acórdão 2322/2014-TCU-Plenário, relator Ministro José Múcio Monteiro, e 3.211/2014-TCU-Plenário, relator Ministro José Múcio Monteiro, que determinaram ao ente incluir em seus editais de licitação cláusulas como orçamento estimado em planilhas de quantitativos e custos unitários, bem como critério de aceitabilidade dos preços unitário e global, o que implicaria a importação de regra contida da Lei 8.666/1993;
e)	alega que o fato de o SEST não se submeter à legislação federal de licitações não significa que eventuais irregularidades cometidas pelas licitantes nos processos licitatórios promovidos pela entidade não possam ser objeto de persecução na esfera cível ou penal, se cabível;
f)	salienta o art. 32 do RLC do SEST, que prevê penalidades em relação à ocorrência de infrações no curso das contratações firmadas pelas entidades; e
g)	alega a existência de texto padrão reproduzido nos instrumentos convocatórios nas licitações promovidas pelo SEST, inclusive o edital impugnado na representação de origem, em que há evidente previsão de sanções administrativas visando vedar e punir atos ilícitos praticados por contratados pela entidade.
Manifestação da unidade jurisdicionada sobre a construção participativa de deliberações:
a) 	não houve manifestação específica a respeito da construção participativa de deliberações.
Análise:
Inicialmente, cumpre registrar que em nenhum momento, seja nos presentes autos ou no âmbito do processo originador, afirmou-se que o SEST deveria se submeter à legislação federal de licitações.
A mera leitura do item de oitiva não deixa margem a dúvidas (grifado) : "ausência de dispositivo prevendo sanções administrativas análogas às previstas na legislação federal, (...) ". 
É entendimento pacífico neste Tribunal que as entidades integrantes do Sistema S não se sujeitam à estrita observância aos ditames da Lei 8.666/1993, da Lei 10.520/2002 e demais legislação correlata, mas sim aos seus regulamentos próprios devidamente publicados, os quais devem se pautar pelos princípios gerais do processo licitatório e seguir os postulados gerais relativos à Administração Pública, constantes do art. 37, caput, da Constituição Federal. 	
Nesse sentido, os Acórdão 1280/2018-TCU-Plenário, relator Ministro Benjamin Zymler; 744/2017-TCU-Plenário, relatora Ministra Ana Arraes; e 1.584/2016-TCU-Plenário, relator Ministro Walton Alencar Rodrigues, entre outros.
Dessa forma, o TCU não impõe às entidades do Sistema S a submissão à legislação federal de licitações e contratos, muito menos desconhece que as contratações realizadas pelas entidades do Sistema S são conduzidas à luz do formalismo moderado e de princípios próprios da gestão privada.
Em que pese a racionalidade da personalidade jurídica de direito privado da entidade, em conjunto com suas finalidades institucionais, as entidades do Sistema S estão sujeitas ao controle finalístico exercido por este Tribunal de Contas, uma vez que as contribuições sindicais compulsórias possuem natureza tributária, constituindo receita pública.
O exercício, pelo Supremo Tribunal Federal, de suas competências constitucionais, não impede nem inibe as atribuições constitucionais e legais do TCU, sendo certo que a sentença do mencionado mandado de segurança possui apenas efeitos inter partes.
A possibilidade de que eventuais irregularidades cometidas pelos licitantes nos processos licitatórios promovidos pela entidade possam ser objeto de persecução na esfera cível ou penal também não é do que se trata nestes autos (esfera administrativa) . Cabe recordar o princípio da independência das instâncias, segundo o qual, as instâncias administrativa, civil e penal não se confundem.
Em relação ao mencionado art. 32 do RLC do SEST, vê-se claramente que se trata da previsão de penalidades em relação à ocorrência de infrações no curso das contratações firmadas pelas entidades. Em outras palavras, não se trata de punição de atos ilícitos praticados por licitantes durante a realização de certames licitatórios conduzidos pela entidade.
Da mesma forma, a alegação de existência de texto padrão reproduzido nos instrumentos convocatórios das licitações promovidas pelo SEST, inclusive no edital impugnado na representação de origem, evidencia a "previsão de sanções administrativas visando vedar e punir atos ilícitos praticados por contratados pela entidade" (grifado) . Novamente, não alcança punição de atos ilícitos praticados por licitantes em certames licitatórios conduzidos pela entidade.
Com todas as considerações acima, conclui-se que o RLC do SEST não prevê sanções administrativas de qualquer espécie, visando vedar e punir atos ilícitos praticados por licitantes em certames licitatórios conduzidos por essa entidade, a exemplo de fraude na apresentação de documentos, desatendendo aos princípios da legalidade, da moralidade e da probidade, elencados no art. 2º do referido regulamento, já que o resultado dessa omissão é não coibir conduta danosa ao alcance dos objetivos da licitação e contrária ao interesse público.
Conclui-se, portanto, que as alegações da entidade não se mostraram aptas a afastar a lacuna identificada por este Tribunal em seu RLC, uma vez que evidenciaram a previsão de sanções administrativas aplicáveis somente às contratadas, além de não demonstrarem de que maneira eventual recomendação do TCU para a previsão de sanções administrativas aplicáveis aos licitantes participantes de certames conduzidos pela entidade impediriam o alcance de suas finalidades institucionais, considerada a racionalidade da personalidade jurídica de direito privado da entidade. 
Além dos exemplos citados na instrução anterior - arts. 155 e 156 da Lei 14.133/2021 (peça 9, p. 4) , art. 84 da Lei 13.303/2016 e art. 7º da Lei 10.520/2002 (id, p, 5) -, cita-se os RLC do Banco do Brasil (BB) e do Banco da Amazônia (BASA) , pessoas jurídicas de direito privado, sociedades anônimas abertas, de economia mista, que exploram atividade econômica em concorrência com a iniciativa privada, na forma do artigo 173 da Constituição Federal:
RLC do BB, publicado em 2/5/2018:
Art. 136. Pela inexecução total ou parcial do contrato, garantida a prévia defesa, poderão ser aplicadas ao contratado as seguintes sanções:
 (...) 
§ 3º A sanção prevista no inciso III deste artigo, poderá também ser aplicada aos contratados que:
 (...) 
II - tenham praticado atos ilícitos visando a frustrar os objetivos da licitação; 
RLC do BASA, aprovado em 26/1/2018 (grifado) :
Art. 102. Pela inexecução total ou parcial, ou ainda por atraso ou descumprimento das obrigações pelo licitante, pelo beneficiário da ata de registro de preços ou pelo contratado, o Banco pode, garantida a prévia defesa, aplicar penalidades de natureza pecuniárias, de obrigações de fazer ou de não fazer e em especial as seguintes sanções:
 (...) 
§ 1º O licitante, o beneficiário da ata de registro de preços ou o contratado podem ser punidos com as sanções previstas neste artigo quando:
I - deixar de entregar ou apresentar documentação falsa exigida para o certame licitatório;
Evidencia-se, assim, a possibilidade de adoção de medidas simples, com vistas a corrigir a omissão identificada por este Tribunal, visando garantir a boa e regular gestão do recurso público, sem impedir o alcance das finalidades institucionais do SEST.
Assim, propõe-se que o Tribunal expeça recomendação ao SEST - Conselho Nacional, para que avalie a conveniência e oportunidade de inserir no seu RLC regra de sanções administrativas visando vedar e punir atos ilícitos praticados por licitantes no curso dos certames licitatórios conduzidos por essa entidade, atendendo aos princípios da legalidade, da impessoalidade, da moralidade, da igualdade e da probidade, elencados no art. 2º do referido regulamento, em analogia (e não pela extensão da aplicação das normas) às regras dispostas no art. 7º da Lei 10.520/2002, no art. 84 da Lei 13.303/2016, nos arts. 155 e 156 da Lei 14.333/2021, no art. 136, § 3º, II, do RLC do BB e art. 102, § 1º, I, do RLC do BASA.
Diante do exposto, os elementos constantes dos autos permitem, desde já, a avaliação quanto ao mérito da presente representação como procedente.

	F. Impacto dos Encaminhamentos Propostos

	Haverá impacto relevante na unidade jurisdicionada e/ou na sociedade, decorrente dos encaminhamentos propostos?
	Sim

	Análise:
A recomendação proposta evidencia a adoção de medidas simples, com vistas a corrigir a omissão identificada por este Tribunal, visando garantir a boa e regular gestão do recurso público, sem impedir o alcance das finalidades institucionais do SEST, visto que objetiva punir e/ou desestimular que licitantes cometam irregularidades graves durante os certames licitatórios realizados por essa entidade, trazendo, assim, benefícios para o próprio SEST. 

	G. Pedido de Ingresso aos Autos, de Informações/Vistas/Cópias, e de Sustentação oral

	Há pedido do representante de ingresso aos autos?
	Não

	Há pedido de informações/vistas/cópia do processo?
	Não

	Há pedido de sustentação oral?
	Não

	H. Processos Apensos

	Há processos apensos?
	Não

	I. Proposta de Encaminhamento

	Em virtude do exposto, propõe-se:
22.1.	conhecer da representação, satisfeitos os requisitos de admissibilidade constantes no art. 237, inciso VI e parágrafo único, do Regimento Interno/TCU, e no art. 103, § 1º, da Resolução - TCU 259/2014;
22.2.	no mérito, considerar a presente representação procedente;
22.3.	recomendar ao Serviço Social do Transporte - Conselho Nacional, com fundamento no art. 250, inciso III, do Regimento Interno/TCU, c/c o art. 11 da Resolução - TCU 315/2020, que avalie a conveniência e oportunidade de inserir no seu Regulamento de Licitações e Contratos (RLC) regra de sanções administrativas visando vedar e punir atos ilícitos praticados por licitantes no curso dos certames licitatórios conduzidos por essa entidade, atendendo aos princípios da legalidade, da impessoalidade, da moralidade, da igualdade e da probidade, elencados no art. 2º do referido regulamento, em analogia às regras dispostas no art. 7º da Lei 10.520/2002, no art. 84 da Lei 13.303/2016, nos arts. 155 e 156 da Lei 14.333/2021, no art. 136, § 3º, II, do RLC do Banco do Brasil e art. 102, § 1º, I, do RLC do Banco da Amazônia, informando, no prazo de 60 dias as providências porventura adotadas e/ou pretendidas, acompanhadas do respectivo cronograma de execução, estipulando, no mínimo, as atividades a serem desenvolvidas, os respectivos responsáveis e prazos;
22.4.	nos termos do art. 8º da Resolução - TCU 315, de 2020, fazer constar, na ata da sessão em que estes autos forem apreciados, comunicação do relator ao colegiado no sentido de monitorar a recomendação contida no item 22.3 retro, no prazo de 90 dias.
22.5.	informar ao Serviço Social do Transporte - Conselho Nacional o acórdão que vier a ser proferido, destacando que o relatório e o voto que fundamentam a deliberação ora encaminhada podem ser acessados por meio do endereço eletrônico www.tcu.gov.br/acordaos; e
22.6.	arquivar os presentes autos, nos termos do art. 169, III, do Regimento Interno/TCU, sem prejuízo de que a Selog monitore a recomendação supra."
É o Relatório.

Fabiano Augusto Martins Silveira (31.440/OAB-DF), Abel Batista de Santana Filho (59.828/OAB-DF) e Isis Negraes Mendes de Barros (66.052/OAB-DF), representando Serviço Social do Transporte - Conselho Nacional.

Não atuou.

REPRESENTAÇÃO. INDÍCIOS IDENTIFICADOS NO REGULAMENTO DE LICITAÇÕES E CONTRATOS DO SERVIÇO SOCIAL DO TRANSPORTE (SEST). OITIVA. PROCEDÊNCIA. RECOMENDAÇÃO.

REPRESENTAÇÃO (REPR)

Secretaria de Controle Externo de Aquisições Logísticas (Selog).

Cuidam os autos de Representação constituída em atendimento ao item 9.5 do Acórdão 7298/2021-TCU-Primeira Câmara (peça 1) .
Por meio do referido aresto este Tribunal determinou, entre outras medidas, à Secretaria de Controle Externo de Aquisições Logísticas (Selog) "que submeta ao Relator competente os indícios identificados no Regulamento de Licitações e Contratos do Serviço Social do Transporte, para definição das medidas cabíveis".
O processo originário destes autos é a Representação TC Processo 006.709/2021-4. Naqueles autos constatou-se indícios de fraude documental que teria sido cometida pela Sociedade Empresária Duma Empreendimentos Ltda. (CNPJ 72.040.892/0001-65) , consubstanciada na apresentação de documentação de outra empresa (Duma Engenharia Empreendimentos Ltda., CNPJ 13.303.407/0001-30) para comprovar sua regularidade fiscal na Concorrência 7/2020, realizada pela Unidade em Foz do Iguaçu-PR (086) do Serviço Social do Transporte (SEST) .
Em seu exame inicial, a Selog identificou que a referida fraude documental não se enquadrava como conduta sujeita a penalidade no Regulamento de Licitações e Contratos do SEST- SENAT. 
Por meio do Despacho de 6/9/2021 (peça 14) determinei a realização da oitiva do SEST em relação à ausência de dispositivo no Regulamento de Licitações e Contratos da entidade prevendo sanções administrativas análogas às previstas na legislação federal para os casos de atos ilícitos praticados por licitantes, como fraude na apresentação de documentos, bem como a realização da construção participativa de deliberações a fim de sanar o indício de irregularidade verificado.
Em sua derradeira instrução (peças 22-24) , a unidade técnica propõe considerar a presente Representação procedente, com expedição de recomendação ao SEST no sentido de esta inserir no seu RLC regra de sanções administrativas visando vedar e punir atos ilícitos praticados por licitantes no curso dos certames licitatórios conduzidos pela Entidade.
Acolho, como razões de decidir, as análises e conclusões apresentadas pela Selog na instrução transcrita para o relatório que precede esta Proposta de Deliberação, incorporando às minhas razões de decidir.
Inicialmente, informo que a presente Representação deve ser conhecida pois presentes os requisitos de admissibilidade constantes no art. 237, inciso VI e parágrafo único, do Regimento Interno/TCU, e no art. 103, § 1º, da Resolução - TCU 259/2014.
É entendimento pacífico neste Tribunal que as entidades integrantes do "Sistema S" não se sujeitam à estrita observância aos ditames da Lei 8.666/1993, da Lei 10.520/2002 e demais legislação correlata, mas sim aos seus regulamentos próprios devidamente publicados, os quais devem se pautar pelos princípios gerais do processo licitatório e seguir os postulados gerais relativos à Administração Pública, constantes do art. 37, caput, da Constituição Federal.
Nesse sentido, os Acórdãos Plenário 1.280/2018, Relator Ministro Benjamin Zymler; 744/2017, Relatora Ministra Ana Arraes; e 1.584/2016, Relator Ministro Walton Alencar Rodrigues, entre outros.
Dessa forma, o TCU não impõe às entidades do "Sistema S" a submissão à legislação federal de licitações e contratos, muito menos desconhece que as contratações realizadas pelas entidades do "Sistema S" são conduzidas à luz do formalismo moderado e de princípios próprios da gestão privada.
Em que pese a racionalidade da personalidade jurídica de direito privado da entidade, em conjunto com suas finalidades institucionais, as entidades do "Sistema S" estão sujeitas ao controle finalístico exercido por este Tribunal de Contas, uma vez que as contribuições sindicais compulsórias possuem natureza tributária, constituindo receita pública.
De acordo com o SEST, o art. 32 do RLC da Entidade, que prevê penalidades em relação à ocorrência de infrações no curso das contratações firmadas pelas entidades. No entanto, conforme bem destacado pela Selog, observa-se claramente que a disposição do mencionado art. 32 do RLC do SEST trata da previsão de penalidades em relação à ocorrência de infrações no curso das contratações firmadas pelas entidades. Em outras palavras, não se trata de punição de atos ilícitos praticados por licitantes durante a realização de certames licitatórios conduzidos pela entidade.
Da mesma forma, a alegação de existência de texto padrão reproduzido nos instrumentos convocatórios das licitações promovidas pelo SEST, inclusive no edital impugnado na representação de origem, evidencia a "previsão de sanções administrativas visando vedar e punir atos ilícitos praticados por contratados pela entidade" (grifado) . Novamente, não alcança punição de atos ilícitos praticados por licitantes em certames licitatórios conduzidos pela entidade.
Conclui-se, portanto, que as alegações da Entidade não se mostraram aptas a afastar a lacuna identificada por este Tribunal em seu RLC, uma vez que evidenciaram a previsão de sanções administrativas aplicáveis somente às contratadas, além de não demonstrarem de que maneira eventual recomendação do TCU para a previsão de sanções administrativas aplicáveis aos licitantes participantes de certames conduzidos pela Entidade impediriam o alcance de suas finalidades institucionais, considerada a racionalidade da personalidade jurídica de direito privado da entidade.
Embora no âmbito do "Sistema S" se aplique o regulamento próprio para licitações e contratos, consoante vasta jurisprudência deste Tribunal, cabe salientar que a Lei 14.133/2021, mesmo não sendo aplicável no caso concreto, se presta como elemento norteador na legislação federal ao prever sanções administrativas para os casos de ilícitos praticados por licitantes, como fraude na apresentação de documentos, conforme disposto nos artigos 155 e 156.
De igual modo, também pode-se citar como exemplos para inspirar a necessária complementação regulamentar para licitações e contratos do SEST, as disposições sancionatórias ao cometimento de fraude em licitações previstos no art. 84 da Lei 13.303/2016, e no art. 7º da Lei 10.520/2002. De forma ainda exemplificativa, o último normativo citado prevê o impedimento de licitar e contratar com o poder público por até cinco anos para licitante com condutas ilícitas e graves, como apresentação de documentação falsa, comportamento inidôneo ou cometimento de fraude fiscal.
Ademais, a título de exemplo, verifica-se que os RLC do Banco do Brasil (BB) e do Banco da Amazônia (BASA) , pessoas jurídicas de direito privado, sociedades anônimas abertas, de economia mista, que exploram atividade econômica em concorrência com a iniciativa privada, na forma do artigo 173 da Constituição Federal, trazem as seguintes disposições:
"RLC do BB, publicado em 2/5/2018:
Art. 136. Pela inexecução total ou parcial do contrato, garantida a prévia defesa, poderão ser aplicadas ao contratado as seguintes sanções:
 (...) 
§ 3º A sanção prevista no inciso III deste artigo, poderá também ser aplicada aos contratados que:
 (...) 
II - tenham praticado atos ilícitos visando a frustrar os objetivos da licitação; 
RLC do BASA, aprovado em 26/1/2018 (grifado) :
Art. 102. Pela inexecução total ou parcial, ou ainda por atraso ou descumprimento das obrigações pelo licitante, pelo beneficiário da ata de registro de preços ou pelo contratado, o Banco pode, garantida a prévia defesa, aplicar penalidades de natureza pecuniárias, de obrigações de fazer ou de não fazer e em especial as seguintes sanções:
 (...) 
§ 1º O licitante, o beneficiário da ata de registro de preços ou o contratado podem ser punidos com as sanções previstas neste artigo quando:
I - deixar de entregar ou apresentar documentação falsa exigida para o certame licitatório; (grifou-se) ".
Evidencia-se, assim, a possibilidade de adoção de medidas simples, com vistas a corrigir a omissão identificada por este Tribunal, visando garantir a boa e regular gestão do recurso público, sem impedir o alcance das finalidades institucionais do SEST.
Assim, concordo com o encaminhamento da Selog no sentido de considerar a presente Representação procedente, devendo este Tribunal expedir recomendação ao SEST - Conselho Nacional, para que avalie a conveniência e oportunidade de inserir no seu RLC regra de sanções administrativas visando vedar e punir atos ilícitos praticados por licitantes no curso dos certames licitatórios conduzidos por essa Entidade, atendendo aos princípios da legalidade, da impessoalidade, da moralidade, da igualdade e da probidade, elencados no art. 2º do referido regulamento, em analogia (e não pela extensão da aplicação das normas) às regras dispostas no art. 7º da Lei 10.520/2002, no art. 84 da Lei 13.303/2016, nos arts. 155 e 156 da Lei 14.333/2021, no art. 136, § 3º, II, do RLC do BB e art. 102, § 1º, I, do RLC do BASA.
Ante o exposto, manifesto-me por que o Tribunal aprove o Acórdão que ora submeto à deliberação deste Colegiado.
TCU, Sala das Sessões, em 25 de janeiro de 2022.
AUGUSTO SHERMAN CAVALCANTI 
Relator